【裁判字號】    95,國,15
【裁判日期】    951124
【裁判案由】    國家賠償
【裁判全文】
臺灣臺中地方法院民事判決                95年度國字第15號
原      告  乙○○
被      告  台中農田水利會
法定代理人  丙○○
訴訟代理人  甲○○
上列當事人間請求國家賠償事件，本院於民國95年11月6日言詞
辯論終結，判決如下：
    主  文
原告之訴駁回。
訴訟費用由原告負擔。
    事實及理由
甲、程序方面：
    按依國家賠償法請求損害賠償時，應先以書面向賠償義務機
    關請求之。賠償義務機關對於前項請求，應即與請求權人協
    議。協議成立時，應作成協議書，該項協議書得為執行名義
    。賠償義務機關拒絕賠償，或自提出請求之日起逾30日不開
    始協議，或自開始協議之日起逾60日協議不成立時，請求權
    人得提起損害賠償之訴，國家賠償法第10條第1項、第11條
    第1項分別定有明文。查原告主張其先後於民國95年7月31日
    、同年8月31日兩次以書面向被告請求賠償，被告於同年8月
    25日、9月7日函覆歉難辦理而拒絕賠償，業據其提出被告之
    函文影本2份附卷可稽，並為被告所不爭執，則依國家賠償
    法第11條第1項之規定，原告以被告拒絕賠償提起本訴，程
    序上並無不合。
乙、實體方面：
一、原告起訴主張：原告住宅後山坡之知高圳堤防，因93年七二
    水災潰堤後，原告於修復過程中見潰堤之土壤裸露，並連續
    颱風豪雨沖刷，恐災情擴大，隨即向民代張正興（現為台中
    縣議員）陳情，請求被告之王田工作站應作好防護措施，以
    維圳下居民身家財產安全。惟該站主管甲○○經前後10餘次
    陳情皆置之不理，任憑雨水沖刷，加以水道圳壁偷工減料嚴
    重，於潰堤處尚有破洞數處，一旦全面潰堤，後果可想而知
    ，原告因此歷近2個月提心吊膽之折磨，終罹嚴重之精神官
    能症、眩暈，至今未癒，除支出醫藥費用新台幣（下同）3,
    550元外，並受有精神上損失50萬元，爰依國家賠償法第2條
    第2項後段規定提起本訴，並聲明：被告應給付原告503,550
    元，及自起訴狀本送達翌日起至清償日止，按年息5%計算之
    利息。
二、被告則以：被告於93年7月1日即事先關閉知高圳之進水口，
    並開啟全線排水門，惟因敏督利颱風夾帶豐沛雨量，導致七
    二水災，並造成知高圳護岸數處崩塌，被告為免崩塌情形擴
    大，乃於93年7月9、10日先以帆布舖蓋崩塌處，隨即於93年
    7月12日進行搶修工程，嗣已修復完畢，被告就知高圳及其
    護岸之施作，均按圖施工，並無偷工減料情形，且高圳護岸
    經被告修復後，即無任何龜裂或破損之處，並無隨時潰堤之
    危險，足見被告所屬公務員於處理敏督利颱風所造成知高圳
    護岸崩塌一事，並無怠於執行職務之情形，而不符合國家賠
    償法第2條第2項後段所謂公務員怠於執行職務之要件。又原
    告雖提出診斷證明書作為罹患精神官能之憑證，惟其未就有
    何自由或權利遭受損害，及其損害與怠於執行職務間有何因
    果關係舉證，自不得請求國家賠償等語資為抗辯，並聲明：
    原告之訴駁回。
三、本件兩造不爭執事項：
  (一)93年7月2日水災有造成知高圳堤防潰堤。
  (二)原告就診目前有精神官能症、眩暈及就該症狀就診支出醫療
    費3,550元。
四、法院之判斷：
    本件原告主張被告於七二水災後，怠於就知高圳堤防潰堤作
    好防護措施，致其因終日提心吊膽而罹患精神官能症、眩暈
    ，爰依法向被告請求國家賠償等情，為被告所否認，並以前
    詞置辯。是本件應審究者厥為：(一)原告得否依國家賠償法第
    2條第2項後段項被告請求賠償？(二)若得請求，原告主張之金
    額是否有理由？經查：
  (一)按國家賠償法第2條第2項後段所謂公務員怠於執行職務，係
    指公務員對於被害人有應執行之職務而怠於執行者而言，換
    言之，被害人對於公務員為特定職務行為，有公法上請求權
    存在，經請求其執行而怠於執行，致自由或權利遭受損害者
    ，始得依上開規定，請求國家負損害賠償責任，最高法院72
    年台上字第704號判例參照。本件原告雖主張93年7月2日水
    災造成知高圳堤防潰堤，曾於修復過程中向被告陳情應作好
    防護措施，被告未予置理等情，惟被告抗辯：已於93年7 月
    9、10日先以帆布舖蓋崩塌處，隨即於93年7月12日進行搶修
    工程，並已修復完畢等語。查系爭知高圳堤防於七二水災潰
    堤後，被告確有對知高圳堤防潰堤施予防護及修護工程等情
    ，有被告提出之自辦工程簽請書、工程驗收報告表暨施工前
    、施工中、施工後之照片影本附卷可參，且該工程採生態工
    法建造，未發現有偷工減料之情事，亦無不法或疏失情形，
    業經台灣台中地方法院檢察署分別以93年度他字第1923號、
    95年度他字第1172號簽結在案，並經本院調取該偵查卷核閱
    屬實，而原告復無法舉證被告所屬單位有何怠於執行職務之
    行為，是原告此部分主張，洵屬無據。
  (二)次按損害賠償之債，以有損害之發生及有責任原因之事實，
    並二者之間，有相當因果關係為成立要件，最高法院48年台
    上字第481號判例可資參照。又所謂相當因果關係，係以行
    為人之行為所造成之客觀存在事實，依經驗法則，可認通常
    均可能發生同樣損害之結果而言；如有此同一條件存在，通
    常不必皆發生此損害之結果，則該條件與結果並不相當，即
    無相當因果關係；又行為與行為後所生之條件相競合而生結
    果，二者倘無必然結合之可能，行為與結果，仍無相當因果
    關係之可言；不能僅以行為人就其行為有故意過失，即認該
    行為與損害間有相當因果關係，最高法院90年度台上字第77
    2號裁判亦可參照。本件原告主張被告所屬員工怠於行使職
    務致其罹患精神官能症、眩暈，並提出診斷證明書影本為證
    ，而被告對原告罹患精神官能症、眩暈等情雖不爭執，惟辯
    稱：此與被告所屬公務員之行為間無因果關係等語。經查，
    原告無法舉證證明被告所屬單位有怠於執行職務之行為，已
    如前述，縱認有怠於執行職務，然依經驗法則判斷，其與原
    告所主張罹患精神官能症、眩暈之損害，並無必然關係；亦
    即原告之上開症狀並非被告所屬單位之行為所造成，其公務
    員有無怠於執行職務，並不當然發生原告所稱上開損害之結
    果，是被告之行為與原告之患有精神官能症、眩暈間，難認
    有相當因果關係，是被告上開所辯，自屬有據。
  (三)綜上所述，被告所屬單位既無怠於執行職務之行為，且與原
    告所稱之損害間並無相當因果關係，已如前述，原告自不得
    依國家賠償法第2條第2項後段規定請求醫療費及慰撫金。從
    而原告請求被告給付503,550元，及自起訴狀繕本送達翌日
    起至清償日止，按年息5%計算之利息，為無理由，應予駁回
    。
五、本件事證已臻明確，兩造其餘之攻擊防禦方法，與判決基礎
    之事實及結果並無影響，爰不予審酌，併此敘明。
六、訴訟費用負擔之依據：民事訴訟法第78條。
中    華    民    國    95    年    11    月    24    日
                  民事第三庭    法  官  卓進仕
以上正本係照原本作成。
如對本判決上訴，須於判決送達後20日內向本院提出上訴狀（須
附繕本）。
中    華    民    國    95    年    11    月    24    日
                                書記官


司法院資訊處製作；財團法人民間司法改革基金會備份。
